臺灣臺中地方法院刑事判決　　　　　　99年度訴字第3713號
公　訴　人　臺灣臺中地方法院檢察署檢察官
被　　　告　張究安
選任辯護人　劉思顯律師
上列被告因偽證等案件，經檢察官提起公訴（99年度偵字第1835
8號、第21135號），本院判決如下：
    主    文
張究安犯刑法第一百三十二條第三項之洩漏國防以外秘密罪，處
有期徒刑肆月，如易科罰金，以新台幣壹仟元折算壹日。
    事    實
一、緣張究安為律師，因徐贊豐、陳宇華2人於民國99年4月8日
    ，以被告身分，受台灣台中地方法院檢察署99年度偵字第86
    93號詐欺案件偵訊時，均選任張究安為辯護人，張究安因此
    以被告選任辯護人之身分，於同日檢察官訊問徐贊豐、陳宇
    華時在場，嗣徐贊豐、陳宇華經本院訊問後，認有串供、串
    證之虞，自同日起經裁定羈押並予以禁止接見通信，張究安
    因徐贊豐、陳宇華利害相反，旋解除與陳宇華間之委任關係
    ，改由其夫劉思顯擔任陳宇華之選任辯護人。
二、張究安明知偵查不公開，檢察官、法官於偵查中訊問之內容
    ，乃中華民國國防以外之秘密，且其係因擔任徐贊豐之選任
    辯護人業務，始得以在場知悉該等秘密，對尚非屬徐贊豐詐
    欺案件關係人之施景霖（施景霖所犯詐欺罪，另經本院以簡
    式程序審結）應予保密，竟為下列兩次洩密行為：
  (一)因檢察官於99年6月4日上午10時32分訊問徐贊豐、陳宇華後
    ，聲請本院裁定延長被告徐贊豐、陳宇華之羈押期間，本院
    法官於99年6月4日下午2時30分許所為延長羈押之訊問，乃
    屬不公開之活動，張究安於本院為延押訊問時，以被告徐贊
    豐選任辯護人身分在場，因而得知徐贊豐、陳宇華庭訊內容
    ，旋於同日法院延押訊問完畢後之15時17分34秒（持用門號
    0000000000號行動電話）與施景霖（持用0000000000號行動
    電話）通話，洩露內容如下：「...（施景霖為A，張究安為
    B）A：我擔心說贊豐他又亂講什麼，他都會冒出一些新的。
    他都自己的想法太多了他。B：對啊。但是他今天講這樣子
    把這部分的實話講一講，這個地方交代一下我覺得還好啦。
    A：6,200的那個沒有喔？B：什麼東西？A：6,200？B：沒有
    。今天沒有問那個。我跟你講找不到，根本這個案子裡面
    沒有被害人，就只有我們自己講一講啊。…A：那星期一（
    指99年6月7日星期一檢察官要偵訊被告王瑋婷、李建忠、杜
    海威、何威志、趙子焜、吳駿偉、劉智宜等7人）一樣，那
    個62部分，他們問也不需要去提到，對不對？62的部分？B
    ：對呀，對呀。沒問就不用說。A：問也不用講吧？因為他
    們2個（指陳宇華、徐贊豐）也沒有講。B：對呀。都沒有。
    他們只有講到『龍貓』的部分而已。A：那他們也要說沒有
    這個人對不對？B：對呀。當初陳宇華是跟大家一起講好的
    嘛。A：嗯。好好。B：檢察官會問到底有沒有『龍貓』這個
    人啦。A：就說有聽過、沒看過啦，不知道這樣子就好了。B
    ：那這樣就跟陳宇華說的不一樣了。A：怎麼說？B：那是完
    全沒有啊。那就說沒有就好了。...A：喔我知道了。B:對不
    對是這可以這樣講是沒錯啦，說龍貓一開始是杜撰出來的啦
    ，要這樣講也可以啦。A:嗯。B:檢察官會問你們怎麼會知道
    ，律師是不是把開庭結果跟你們講。A:就說沒有就好了。
    」。
  (二)張究安於99年7月9日上午10時13分許，檢察官偵訊被告徐贊
    豐時，以被告徐贊豐之選任辯護人身分在場，因而得知偵訊
    內容，竟於同日偵訊結束後之17時13分41秒（持用門號0000
    000000號行動電話），與施景霖（持用門號0000000000號行
    動電話）通話，內容如下：「（施景霖為A，張究安為B）A
    ：喂，張律師喔？B：嗯。A：今天贊豐那怎麼樣？B：是還
    好啦。今天沒問什麼啦，就是他說的那個隨身碟。因為他跟
    檢察官講說，反正他認為這個案子裡面『龍貓』就一開始大
    家說好的。大家自作聰明，以為說大家就推給一個莫須有的
    人就好這樣啦。A：嗯。B：那真的是當時沒想那麼多啦。A
    ：嗯。B：啊這部分有交待清楚就好。然後第2個部分是檢察
    官說，那你們這邊誰是主要負責的，他就說陳宇華啦，他算
    是比其他人還大咖這樣而已，主要還是陳宇華在處理電腦這
    些東西啦。A：嗯。B：然後檢察官就說，那你那個隨身碟，
    是在你那裡找到的，那你知道那是什麼意思？你本來說是『
    龍貓』的啊，現在根本沒有『龍貓』嘛。是陳宇華給你的嗎
    ？那贊豐就說是啊，然後檢察官就有問說那裡面這個部分是
    什麼意思，他知不知道？因為之前就有講過，那EXCEL表好
    像是萱萱說，那是贊豐叫萱萱做的，A：嗯，嗯。B：贊豐就
    說對啊，之前叫宇華有叫他來處裡，他叫萱萱做的沒有錯啦
    。A：嗯嗯。B ：他們最後那個禮拜，就被抓那個禮拜藉機
    啦，他就有把那個.. EXCEL表裏面代表誰是誰，他都有講。
    A：嗯。B：他說啊可樂就是宇華嗎？然後..就是他嘛，把這
    個對應，然後裡面有一些已經離職了嗎？他也不曉得真實姓
    名。A：嗯。B：他大概就講這樣。A：嗯嗯。B：那其他那個
    隨身碟也不是他的啊。喔。A：嗯，我懂。B：另外那1個檔
    案好像就只有數字嗎？零點幾零點幾那也沒什麼東西。A：
    嗯。B：那檢察官就只問到這裡而已啦...A：那他那個現在
    就是說，最後那個禮拜帳他有認了是不是？B：對。他的意
    思就說就只有做到那一次而已啦，就那個禮拜啊，那個禮拜
    做到幾次。其實他也有交代那個表。因為我沒有看過那個表
    。他今天跟檢察官講說，最後那個表好像說有用反白的方式
    呈現出來有3個顏色，好像也是說前面是1線，中間是2線後
    面是3線，A：嗯。B：他有解釋啦。A：那這樣子檢察官就又
    會說他有做到帳，可是其他的人說沒有這樣那不是很奇怪？
    B：那就是還沒分到嗎。A：嗯。B：有分到、沒分到，可能
    就是宇華最清楚嘛，這個部分可能就是宇華要交代就好。A
    ：因為其他人應該是都還沒領到錢這樣喔？B：有做到嗎？
    有領到錢嗎？可能還沒領到錢。A：嗯，這樣我了解。」。
三、嗣於99年8月3日，為警搜索高雄市○○區○○街79巷5號6樓
    施景霖、蘇怜嘉夫妻住處，扣得台灣台中地方法院檢察署刑
    事保證金收據繳款人收執聯3紙、臺灣臺中看守所收容人保
    管款收據2紙，並拘提施景霖、蘇怜嘉到案，同時搜索臺中
    市○區○○路1段110號1樓張究安所經營之群業法律事務所
    ，扣得陳宇華及徐贊豐當事人卷宗各1卷，始查獲全案。
四、案經台灣台中地方法院檢察署檢察官主動簽分偵查起訴。
    理  由
一、訊據被告張究安對於其擔任徐贊豐詐欺案件偵查中之辯護人
    ，因業務關係知悉偵查內容，並與施景霖有如事實欄所載之
    對話，均坦承不諱，惟矢口否認有何洩密犯行，辯稱：「我
    是依照委任關係，向我的委任人報告內容，我只是依律師本
    職，分析法律上利害關係，何況有關『龍貓』、詐欺既未遂
    ，共犯之間早就知道了，並非秘密」云云。惟查：
  (一)99年6月4日上午10時32分許檢察官訊問被告徐贊豐時，被告
    並未在場，僅於同日下午2時30分許，法院為延長羈押訊問
    時在場而已，有該日偵查筆錄、本院99年度偵聲字第312號
    訊問筆錄可參，合先敘明，法官為前開偵查中聲請延長羈押
    之訊問，及檢察官於99年7月9日訊問被告徐贊豐，均為不公
    開之訊問，該偵查、延長羈押之訊問內容，均屬偵查中犯罪
    資料之一部，依刑事訴訟法第245條第1項「偵查不公開」之
    規定，該等內容均為刑法第132條所定之國防以外應秘密之
    消息。
  (二)而該詐欺案件被告徐贊豐，係於99年4月8日自行委任被告擔
    任99年度偵字第8693號詐欺案件之選任辯護人，被告得以知
    悉上開訊問內容，確係因執行律師業務所致，有99年4月9日
    後補之委任狀（見該偵查卷第83頁）、99年4月8日偵訊筆錄
    在卷可憑。
  (三)被告分別於99年6月4日、99年7月9日庭訊結束後之同日，就
    以電話與施景霖交談並洩漏上開內容予施景霖，為被告所坦
    承，並有監聽譯文兩份（經當事人同意有證據能力，均有證
    據能力）在99年度偵字第18358卷第108頁背面-109頁及126
    頁以下）可參，亦堪認定。
  (四)被告雖於本院審理時辯稱：「我認為委任人是施景霖、蘇怜
    嘉等人」云云，然依照刑事訴訟法第27條第2項之規定，僅
    被告或犯罪嫌疑人之法定代理人、配偶、直系或三親等內旁
    系血親或家長、家屬，得獨立為被告或犯罪嫌疑人選任辯護
    人，是被告身為律師，當明知施景霖夫妻並無獨立為徐贊豐
    選任辯護人之資格，是其於本院訊問時嗣後又改稱：「依照
    刑事訴訟法規定是不行由施景霖為徐贊豐委任辯護人，可是
    他們進來時我問他們與被告何關係，他們說是徐贊豐的家屬
    委任他們來委任我，徐贊豐的父母親都在南部，我認為我是
    受徐贊豐的母親和大哥委任」云云，惟被告於99年8月3日檢
    察事務官詢問、檢察官訊問本件委任過程、細節時，從未提
    及有何徐贊豐家人委託施景霖夫妻代為選任辯護人之情節，
    有筆錄可參（見99年度他字第3390號卷第111-116頁、第
    126-133頁），僅供述由「施先生」等3名男子到事務所委託
    伊，且被告提出之委任狀上清清楚楚記載徐贊豐本人為委任
    人，自不能僅因由施景霖支出律師酬金，而誤認施景霖為委
    任人，而洩漏伊基於委任關係、選任辯護人身分知悉之秘密
    予施景霖，其所述施景霖係受徐贊豐之母親、大哥委託云云
    ，顯係事後於本院虛捏之詞，不足採信。
  (五)又縱有認為所謂偵查不公開原則，不包括案件關係人在內，
    然施景霖經列為被告乃99年8月3日，有同日警詢筆錄在99
    年度他字第3390號卷第44頁可參，在該日之前，施景霖顯非
    案件關係人，且被告亦於本院審理時供述：「我在為起訴書
    所載通聯時，我認為施景霖、蘇怜嘉和徐贊豐是很好的朋友
    」，亦非辯稱施景霖為案件關係人之身分，況依照上開99年
    6月4日監聽譯文，被告還特別交代施景霖說，要說「龍貓」
    一開始是杜撰出來的也可以，但檢察官會問你們怎麼會知道
    ，律師是不是把開庭結果跟你們講，顯見被告主觀上明知自
    己不該洩漏偵查內容給施景霖知道，若被告主觀上認為施景
    霖是委任人、徐贊豐母親或大哥之代理人、案件關係人，就
    根本不用擔心檢察官發現伊洩漏案情之行為。
  (六)偵查不公開有防止偵查障礙、防止犯行傳播、防止名譽毀損
    等三項作用，施景霖在上開時間，尚未於徐贊豐之案件中列
    為被告、犯罪嫌疑人，亦非委任人，被告就基於執行律師業
    務而知悉之偵查內容自應保密，竟仔細將庭訊內容透露給施
    景霖知悉，還與之討論，其洩密犯行事證明確，堪以認定，
    應予依法論科。
二、被告張究安所為，係犯刑法第132條第3項洩露國防以外秘密
    罪。被告張究安雖先後有2次行為，惟其仍屬藉其律師執業
    之身分，以一犯意接續多次行為，侵害一個國家法益，應論
    以一罪。另檢察官雖認「於99年5月18日13時03分25秒，張
    究安以持用之門號0000000000號行動電話與蘇怜嘉持用之門
    號0000000000號行動電話通聯，洩露案情及偵查作為內容如
    下：『（被告蘇怜嘉為A，被告張究安為B）A：我要問說你
    有沒有看少豐他們。B：上星期四有去看他，他有說隨身碟
    有4個檔案第一個檔案有海棉寶寶那個檔大概6000多人民幣
    ，是第4星期業績然後還有一個檔案有3個數字的「0.23」「
    2.94」還有一個不知多少的是前3星期的業績大概合臺幣4萬
    多，3線都是高捷（指陳宇華）啦。1、2線就要再看表，第3
    個檔案打開39點多5點多那就是系統的錢，大陸那邊就不是
    他聯絡的他不知道。A：你啥時要幫他拚交保？B：要等2個
    月。』部分亦犯洩密罪，然此部分係徐贊豐個人於張究安律
    師接見時的供述，與前揭偵查中應秘密之偵訊內容無關，徐
    贊豐本得與其之選任辯護人自由討論案情，徐贊豐對自己辯
    護人所為陳述，並非中華民國之秘密，縱使被告違反委任關
    係之忠實義務，將徐贊豐之供述透露給利害關係並不全然一
    致之共犯蘇怜嘉知悉，亦僅係危害徐贊豐之私人利益，尚難
    認為此部分構成洩漏中華民國國防以外秘密罪，因檢察官認
    為與起訴部分有接續犯一罪關係，爰不另為無罪之諭知。
三、爰審酌被告為律師，自述為中正大學法律研究所博士班2年
    級、犯罪防治研究所博士班3年級之學歷，並在靜宜大學兼
    任教師，教犯罪學及犯罪心理學之學經歷，明知執行律師業
    務應遵守律師倫理規範，竟於接受徐贊豐委任後，洩漏偵查
    內容予共犯施景霖知悉，方便施景霖與其他共犯串供，阻礙
    偵查及真實發現，於本院審理時，在接連的三個問題分別辯
    稱伊認為施景霖是委任人、伊認為施景霖是徐贊豐母親、大
    哥的代理人、伊以為施景霖是徐贊豐很好的朋友云云，一再
    為洩密給施景霖找藉口，毫無悔意，及偵查檢察官具體求刑
    有期徒刑5月以上，量處如主文所示之刑，並諭知易科罰金
    之折算標準。
據上論斷，應依刑事訴訟法第299條第1項前段，刑法第132條第
3項、第41條第1項前段，刑法施行法第1條之1，判決如主文。
中    華    民    國   100    年    2     月    25    日
                  刑事第十八庭  審判長法  官  郭書豪
                                      法  官  林世民
                                      法  官  蕭一弘
以上正本證明與原本無異。
如不服本判決應於收受送達後10日內向本院提出上訴書狀，並應
敘述具體理由；其未敘述上訴理由者，應於上訴期間屆滿後20日
內向本院補提理由書（均須按他造當事人之人數附繕本）「切勿
逕送上級法院」。
                                     書記官  黃士益
中    華    民    國   100    年    2     月    25    日
附錄本案論罪科刑法條全文：
中華民國刑法第132條（洩漏國防以外之秘密罪）
公務員洩漏或交付關於中華民國國防以外應秘密之文書、圖畫、
消息或物品者，處 3 年以下有期徒刑。
因過失犯前項之罪者，處 1 年以下有期徒刑、拘役或 3 百元以
下罰金。
非公務員因職務或業務知悉或持有第 1 項之文書、圖畫、消息
或物品，而洩漏或交付之者，處 1 年以下有期徒刑、拘役或 3
百元以下罰金。